【裁判字號】    94,訴,3103
【裁判日期】    950616
【裁判案由】    返還不當得利
【裁判全文】
臺灣高雄地方法院民事判決              94年度訴字第3103號
原      告  乙○○
被      告  甲○○
訴訟代理人  郭清寶律師
上列當事人間返還不當得利事件，本院於民國95年6 月2 日言詞
辯論終結，判決如下：
    主  文
被告應給付原告新臺幣參拾伍萬玖仟捌佰肆拾柒元，及自民國九
十五年一月十四日起至清償日止，按週年利率百分之五計算之利
息；並應自民國九十五年一月起，按月給付原告以新臺幣柒仟壹
佰肆拾柒元計算之損害金。
原告其餘之訴駁回。
訴訟費用由被告負擔十分之七，餘由原告負擔。
本判決原告勝訴部分得假執行；但被告如以新臺幣參拾伍萬玖仟
捌佰肆拾柒元為原告預供擔保後，得免為假執行。
原告其餘假執行之聲請駁回。
    事實及理由
一、原告主張：坐落高雄縣大寮鄉○○○段3866之36號土地暨其
    上門牌高雄縣大寮鄉○○村○○路19號房屋（下稱系爭房地
    ），自民國77年間即為兩造所共有，原告之應有部分為3/10
    ，被告未經原告同意，竟獨自占用全部，且自91年1 月1 日
    起，將系爭房屋1 樓部分出租予黃美桂經營小吃店，每月租
    金新臺幣（下同）15,000元。原告就系爭房地超過其應有部
    分為使用及出租之行為，獲有相當於租金即附表所列算式之
    利益，且致原告受有損害，原告乃依不當得利之法律關係，
    訴請判命原告返還自90年1 月開始起算之不當得利（詳如附
    表1 所列算式）。並聲明：(一)被告應給付原告560,603 元，
    及自起訴狀繕本送達翌日起至清償日止，按週年利率5%計算
    之利息。(二)被告（就系爭房屋2 、3 樓部分）應自95年1 月
    1 日起至清償日止，按月給付原告4,765 元。(三)被告（就系
    爭房屋1 樓部分）應自95年1 月1 日起至租賃契約終止日止
    ，按月給付原告5,400 元；並自租賃契約之終止日起，按月
    給付原告2,382 元。(四)願供擔保，請准予宣告假執行
二、被告則以：原告雖因登記而取得系爭房地應有部分1/3 ，但
    其實際原因，乃係原告與其前夫許稱山之兄弟間有債務糾紛
    ，許稱山將系爭房地移轉予原告，僅係作為擔保或抵償債務
    之用，系爭房屋之全部仍歸由許稱山之母即被告使用，原告
    對於系爭房地並無使用收益權等語，資為抗辯；並聲明：(一)
    駁回原告之訴。(二)如受不利之判決，願供擔保，請准免為假
    執行。
三、兩造不爭執之事項：
  (一)系爭房地為兩造所共有，應有部分各為原告3/10及被告7/10
    ，而原告成為共有人之原因，係依本院於90年11月29日所核
    定之高雄縣鳳山巿調解委員會90年民調字第1300號調解書，
    由許稱山（即原告前夫、被告之子）以『回復所有權』為原
    因，將系爭房地之應有部分1/3 ，於91年1 月3 日完成應有
    部分移轉登記予原告。
  (二)上述調解及應有部分移轉登記以前，被告就系爭房地應有部
    分3/10之歸屬爭執，曾對原告及許稱山以偽造文書通謀虛偽
    登記等事由，提起塗銷登記之訴，經本院89年度訴字第1334
    號及臺灣高等法院高雄分院90年度上易字第47號判決結果，
    被告敗訴確定。
  (三)被告自91年1 月1 日起，將系爭房屋1 樓部分出租予黃美桂
    經營小吃店使用，每月租金為15,000元，現仍繼續租用中。
    而原告曾向承租人黃美桂，以租約未經其同意而不生效力為
    由，請求返還不當得利，經本院93年度鳳簡字第1571號及94
    年度簡上字第80號判決結果，原告敗訴確定。
四、本件兩造之主要爭執及應判斷者，乃在於：(一)被告抗辯原告
    對系爭房地並無使用權，是否阻斷原告不當得利之請求？(二)
    原告如可請求返還不當得利，則其數額應如何加以計算？茲
    將本院之判斷意見敘述如下：
  (一)查本件系爭房地自77年起之登記狀態即屬共有，而非被告個
    人單獨所有，被告對於原告及其前手許稱山所取得應有部分
    1/3 之登記原因，固曾提起塗銷所有權移轉登記之訴訟加以
    爭執，惟既經判決被告敗訴確定，則系爭房地所有權之形態
    ，應為共有，而非單獨所有，不容被告再有爭執。故於前案
    訴訟確定後，對於共有物即系爭房地究應如何為使用收益，
    應依共有人彼此間之協議；如無協議時，則依法律之規定加
    以解決。而本件原告與許稱山成立調解及移轉應有部分1/3
    之時間，分別為90年11月13日及91年1 月3 日，係在前案即
    90年8 月30日臺灣高等法院高雄分院90年度上易字第47號判
    決以後之事實，有調解書、判決書及登記簿在卷可憑。依登
    記簿所示之內容而論，原告於前案訴訟當時，並非登記之共
    有人，其有無與被告為分管協議之適格，已非無疑。遑論實
    際上兩造原為婆媳，因家族親友間之錢財融通，雙方意見不
    合，進而於89年間對薄公堂，被告所為移轉應有部分係為擔
    保或抵償債務之說，已為前案所不採用，兩造自無以此內容
    ，而就系爭房地達成使用收益協議之可能。況其後原告復於
    93年12月間，以被告未經其同意將系爭房屋1 樓出租，而對
    承租人黃美桂請求返還不當得利，亦有本院93年度鳳簡字第
    1571號及94年簡上字第80號判決可憑，兩造當時感情交惡更
    為劇烈，難以轉圜，原告更無認同共有物全部歸由被告使用
    之理，故被告抗辯原告對系爭房地僅有所有權而無使用權云
    云，應不足採。
  (二)按民法第818 條所定各共有人按其應有部分，對於共有物之
    全部有使用收益之權，係指各共有人得就共有物全部，於無
    害他共有人之權利限度內，可按其應有部分行使用益權而言
    。故共有人如不顧其他共有人之利益，逾越其應有部分之範
    圍，而就共有物之全部或一部任意使用收益時，係侵害他共
    有人之權利，其所受超過利益，即屬不當得利（最高法院55
    年台上字第1949號、62年台上字第1803號判例）。被告於原
    告91年1 月3 日成為共有人後，對於系爭房地之全部為使用
    收益，未與原告為協議，自有侵害原告之權利。而無權占有
    他人土地及房屋者，可能獲得相當於租金之利益，為社會通
    常之觀念（最高法院61年台上字第1695號判例），共有人逾
    越應有部分之範圍，而就共有物之全部或一部為使用收益，
    其獲有相當於租金之不當得利，法理相同。故原告對被告所
    受之超過利益，依不當得利而為請求，即屬有據。而本院認
    為土地法第97條第1 項租金以土地及其建築物申報總價10%
    為上限之規定，雖非一體適用於所有個案，然未嘗不可供作
    損害計算之基準，且被告復有將系爭房屋1 樓出租他人供作
    營業使用之事實，參考最高法院94年度第3 次民事庭會議，
    供營業使用之租金不受10% 限制之意旨，認為本件如以此即
    10% 為計算相當於租金損害（或利益）之標準，應可平衡兩
    造之利益及衝突。故依此標準計算結果，原告對被告得請求
    自91年1 月3 日起至94年12月31日止之不當得利數額，計為
    359,847 元（詳如附表2 所列算式，其與原告所列算式不同
    之處，詳如下述之駁回理由）。從而，原告依不當得利之法
    律關係，請求被告給付原告359,847 元，並加給自起訴狀繕
    本送達翌日即95年1 月14日起至清償止，按週年利率5%計算
    之法定利息；並自95年1 月起，按月給付原告7,147 元之不
    當得利，為有理由，應予准許；逾此部分之請求，則因：(1)
    起算日應自原告取得應有部分之日即91年1 月30日起算，始
    為正確；(2)被告獲有相當於租金之利益，係其未按應有部分
    而使用全部系爭房地本身，與其是否以契約另行出租他人無
    關，不能將出租所獲利益視同應行返還之利益；(3)計算所獲
    利益應以全棟計算，無區分1 、2 、3 樓及有無出租之必要
    ；(4)計算每月應給付之不當得利，亦同上相同理由，應以全
    棟計算等事由，本院認無理由，應予駁回。
五、兩造陳明願供擔保，聲請宣告假執行或免為假執行，經核原
    告勝訴部分，所命被告給付之金額並未逾500,000 元，應依
    職權宣告假執行；而被告聲請免為假執行，應酌定相當擔保
    金額併予准許；至於原告其餘假執行之聲請，因訴之駁回而
    失所依附，不予准許。
六、據上結論：本件原告之訴為一部有理由，一部無理由，並依
    民事訴訟法第79條、第389 條第1 項第5 款、第392 條第2
    項，判決如主文。
中    華    民    國    95    年    6     月    16    日
                  民事鳳山分庭  法  官  王伯文
以上正本係照原本作成。
如不服本判決，應於送達後20日內，向本院提出上訴狀並表明上
訴理由，如於本判決宣示後送達前提起上訴者，應於判決送達後
20日內補提上訴理由書（須附繕本）。
中    華    民    國    95    年    6     月    16    日
                                書記官  趙美玲
本件不當得利計算之基準資料
◎依地價謄本所示，系爭土地之公告現值：
  90年7 月至91年6 月為30,000元；
  91年7月至92年12月為29,000元；
  93年及94年均為27,000元；
◎依高雄縣政府稅捐稽徵處93年4 月5 日高縣稅房字第09300244
  45號函所示，系爭房屋之現值：
  91上半年為585,300元；
  91年下半年及92上半年為578,400元；
  92年下半年、93年上半年為571,100元；
附表一：原告所列請求數額之計算式，即：
〔（當年土地公告現值×面積85平方公尺）+ 當年房屋現值〕
×10%×應有部分3/10× 月數比例（？/12）
(一)90年1 至6 月（含一、二、三樓）
（32,000元×85+592,700元）×10%×3/10×6/12=49,691元
(二)90年7 至12月（含一、二、三樓）
（30,000元×85+585,300元）×10%×3/10×6/12=47,030元
(三)91年1 至6 月（僅二、三樓）
（30,000元×85+585,300元）×10% ×3/10×6/12×2/3=31,353
元
(四)91年7 月至92年6 月（僅二、三樓）
（29,000元×85+578,400 元）×10%×3/10×1×2/3=60,868元
(五)92年7 至12月（僅二、三樓）
（29,000元×85+571,100元）×10% ×3/10×6/12×2/3=30,361
元
(六)93年1 至12月（僅二、三樓）
（27,000元×85+571,100 元）×10%×3/10×1×2/3=57,322元
(七)94年1 至12月（僅二、三樓）
（27,000元×85+563,900元）×10%×3/10×1×2/3=57,178元
(八)以上各項合計之金額為560,603元
(九)91年1月至93年12月1樓之出租利益
（15,000元×3/10×36）=162,000元
(十)94年1月至12月1樓之出租利益
（18,000元×3/10×12）=64,800元
附表二：本院計算不當得利方式：
〔（當年土地公告現值×面積85平方公尺）+ 當年房屋現值〕×
10%×應有部分3/10×日數或月數比例（？/365或？/12）
(一)91年上半年即91年1月3日起至91年6月30日止
（30,000元×85+585,300元）×10%×3/10×179/365=51,253元
(二)91年下半年及92上半年即91年7月起至92年6月止
（29,000元×85+578,400 元）×10%×3/10×1=91,302元
(三)92年下半年即92年7月起至12月止
（29,000元×85+571,100元）×10%×3/10×6/12=45,542元
(四)93年全年
（27,000元×85+571,100元）×10%×3/10×1=85,983元
(五)94年全年
（27,000元×85+563,900元）×10%×3/10×1=85,767元
(六)以上各項合計之金額為359,847元
(七)95年1月起相當於每月租金之不當得利
（27,000元×85+563,900元）×10%×3/10×1/12=7,147元


司法院資訊處製作；財團法人民間司法改革基金會備份。
